臺灣高等法院刑事判決
109年度上訴字第4405號
上  訴  人
即  被  告  廖庭翊


上列上訴人因違反毒品危害防制條例案件，不服臺灣新北地方法
院109年度審訴字第844號，中華民國109年5月29日第一審判決（
起訴案號：臺灣新北地方檢察署109年度毒偵字第451號），提起
上訴，本院判決如下：
    主  文
原判決撤銷。
甲○○持有第二級毒品，累犯，處有期徒刑參月，如易科罰金，以
新臺幣壹仟元折算壹日；扣案之第二級毒品大麻參包（驗餘淨重
合計陸點捌壹公克，含包裝袋參只)均沒收銷燬之。又持有第二
級毒品純質淨重二十公克以上，累犯，處有期徒刑捌月；扣案之
第二級毒品甲基安非他命柒包（驗餘淨重合計貳拾伍點參參參壹
公克、純質淨重合計貳拾壹點零柒捌肆公克，含外包裝柒只)均
沒收銷燬之，扣案之電子磅秤貳臺均沒收。
其他被訴施用第一級毒品部分，公訴不受理。
    犯罪事實
一、甲○○明知甲基安非他命、大麻均係毒品危害防制條例規定之
    第二級毒品，依法不得持有，竟基於持有第二級毒品之犯意
    ，於民國108年12月16日前某不詳時間，在不詳地點，以不
    詳價格，向真實年籍、姓名均不詳之人購得大麻3包（淨重
    共6.87公克、驗餘淨重共6.81公克）而持有之；又另行基於
    持有第二級毒品純質淨重20公克以上之犯意，於108年12月1
    6日下午16時許，在新北市鶯歌區東湖里土地公廟附近年籍
    、姓名均不詳、綽號「十三」之友人住處，以新臺幣(下同)
    8000元代價，向該綽號「十三」之成年男子購得純質淨重逾
    20公克之甲基安非他命若干而持有之。嗣經警於108年12月3
    0日16時20分許，持臺灣新北地方法院核發之搜索票，在新
    北市○○區○○路0段00巷00○0號處執行搜索，並在甲○○使用之
    房間內扣得第二級毒品甲基安非他命7包（驗餘淨重合計25.
    3331公克；純質淨重合計21.0784公克）、第二級毒品大麻3
    包（合計淨重6.87公克；驗餘淨重6.81公克）、分裝袋3包
    及電子磅秤2台，因而查悉上情。
二、案經新北市政府警察局三峽分局報告臺灣新北地方檢察署檢
    察官偵查起訴。
    理  由
甲、有罪部分：
壹、程序部分：
    本院認定事實所引用之下列證據資料（包含供述證據、文書
    證據等），並無證據證明係公務員違背法定程序所取得。又
    檢察官、被告甲○○於原審準備程序、審理時及本院審理時，
    對於原審及本院所提示之被告以外之人審判外之供述，包括
    供述證據、文書證據等證據，就證據能力均不爭執，且迄於
    言詞辯論終結前亦未聲明異議，亦無顯有不可信之情況與不
    得作為證據之情形，本院審酌上開證據資料作成時之情況，
    尚無違法不當及證明力明顯過低之瑕疵，而認為以之作為證
    據應屬適當，依刑事訴訟法第159條之5規定，本院所引用供
    述證據及文書證據等，均有證據能力。
貳、實體部分
一、事實之認定：
　㈠訊據上訴人即被告甲○○對於上開犯罪事實，迭於警詢、偵查
    、原審及本院審理時均坦承不諱（見毒偵卷第13至18、89至
    92頁；原審卷第70、71、75至78頁；本院卷第88至92頁），
    並有新北市政府警察局三峽分局搜索扣押筆錄、蒐證畫面、
    扣押物品清單（見毒偵卷第23至541、101、103頁）。又本
    案所扣得之白色或透明晶體7包、煙草3包，經分別送請臺北
    榮民總醫院、法務部調查局濫用藥物實驗室鑑定結果，白色
    或透明結晶體7包（驗餘淨重合計25.3331公克；純質淨重合
    計21.0784公克），均檢出成分為甲基安非他命；煙草3包，
    檢出大麻成分（合計淨重6.87公克；驗餘淨重6.81公克）等
    情，有臺北榮民總醫院109年3月3日北榮毒鑑字第C0000000
    號毒品成分鑑定書㈠㈡㈢各1份、臺北榮民總醫院109年3月3日
    北榮毒鑑字第C0000000-Q號毒品純度鑑定書㈠㈡㈢各1份、法務
    部調查局濫用藥物實驗室109年3月21日調科壹字第10923003
    610號鑑定書（見毒偵卷第115至125、149頁）。顯見被告上
    開出於任意性之自白，核與事實相符，可以採信。
  ㈡綜上所述，本件事證明確，被告持有第二級毒品大麻之犯行
    ，及持有第二級毒品甲基安非他命純質淨重20公克以上之犯
    行，均堪認定，皆應依法論科。
二、論罪之說明：
  ㈠被告行為後，毒品危害防制條例於109年1月15日總統華總字
    第1000004091號修正公布，於同年7月15日施行。惟被告係
    持有純質淨重20公克以上第二級毒品，毒品危害防制條例第
    11條第4項未修正，毋庸為新舊法比較。
　㈡被告持有之第二級毒品大麻未達20公克，核其此部分所為，
    係犯毒品危害防制條例第11條第2項之持有第二級毒品罪；
    被告嗣後另行購入而持有之第二級毒品甲基安非他命純質淨
    重已達20公克以上，核其此部分所為，係犯毒品危害防制條
    例第11條第4項之持有第二級毒品純質淨重20公克以上罪。
　㈢被告於警詢時及偵查中均供稱其先向真實年籍、姓名均不詳
    之人購入扣案之大麻，並未施用，其後始向該綽號「十三」
    之成年男子一次購入逾20公克之甲基安非他命及少量海洛因
    供己施用(見偵卷第16、89、90頁)，故被告係先持有第二級
    毒品大麻，再另行購入持有逾20公克之第二級毒品甲基安非
    他命，犯意各別，行為互殊，應分論併罰。
　㈣累犯：
　  被告前因施用毒品案件，經臺灣桃園地方法院以107年度審
    訴字第194號判決判處有期徒刑6月、4月，應執行有期徒刑9
     月確定，於107年10月4日易科罰金執行完畢，有本院被告
    前案紀錄表可按，其於徒刑執行完畢後5年內故意再犯本案
    有期徒刑以上之罪，為累犯，依司法院釋字第775號解釋所
    示，為避免發生罪刑不相當之情形，法院就該個案依該解釋
    意旨，裁量是否加重最低本刑；考量被告前有多次毒品案件
    犯罪紀錄，再犯本件持有第二級毒品罪、持有第二級毒品純
    質淨重逾20公克以上罪2罪，均與本案犯罪類型大致相同，
    足見被告對刑罰之反應力薄弱，認適用刑法第47條累犯加重
    之規定並無罪刑不相當之情事，均應依刑法第47條第1項規
    定，皆加重其刑。
  ㈤本件不符合自首要件：
　1.按刑法第62條所定自首減刑，係以對於未發覺之犯罪，在有
    偵查犯罪職權之公務員知悉犯罪事實及犯人之前，向職司犯
    罪偵查之公務員坦承犯行，並接受法院之裁判而言。苟職司
    犯罪偵查之公務員已知悉犯罪事實及犯罪嫌疑人後，犯罪嫌
    疑人始向之坦承犯行者，為自白，而非自首（最高法院97年
    度台上字第5969號判決意旨參照）。
　2.被告主張其符合自首要件，得減輕其刑云云。然其雖於原審
    審理時陳稱其於醫院住院醒來時已主動告知員警有吸食毒品
    等語，本案係員警持搜索票前往被告之友人住處執行搜索時
    ，被告正因毒品案件遭通緝中，有警製查捕逃犯作業查詢報
    表、本院被告前案紀錄表附卷可憑，員警在被告房間內亦查
    獲上開毒品，有原審法院搜索票、新北市政府警察局三峽分
    局刑事案件報告書、解送人犯報告書、108年12月31調查筆
    錄、搜索扣押筆錄、扣押物品目錄表附卷可考，堪認警方依
    法在該址執行搜索後，扣得前揭毒品等物品而掌握確切之根
    據，已發覺被告涉有施用第一、第二級毒品之嫌疑，而與自
    首之要件不符，自無從適用自首規定減輕其刑。
三、不另為公訴不受理之諭知（即被訴施用第二級毒品甲基安非
    他命部分）：
  ㈠公訴意旨另以：被告基於施用第二級毒品甲基安非他命之犯
    意，於108年12月29日下午6時許，在新北市○○區○○路0段00
    巷00號之1處，將前述持有之第二級毒品甲基安非他命取出
    微量，以燒烤玻璃球吸食菸器方式，施用第二級毒品甲基安
    非他命1次，此部分施用第二級毒品犯行，為前述持有第二
    級毒品純質淨重20公克以上之高度行為所吸收等語。
　㈡按起訴之程式違背規定者，應諭知不受理之判決，並得不經
    言詞辯論為之，刑事訴訟法第303條第1款、第307條分別定
    有明文。次按施用第一、二級毒品為犯罪行為，毒品危害防
    制條例第10條設有處罰規定。故施用第一、二級毒品者，本
    應科以刑罰。惟基於刑事政策，對合於一定條件之施用者，
    則依同條例第20條之規定，施以觀察、勒戒及強制戒治之保
    安處分。又109年1月15日修正公布、同年7月15日施行之毒
    品危害防制條例第20條第3項規定，犯第10條之罪於觀察、
    勒戒或強制戒治執行完畢釋放後，3年後始再犯者，不論其
    行為係在新法施行生效前或施行生效後所為（同條例第35條
    之1第1、2款參照），均應適用同條第1、2項（即應先觀察
    、勒戒或強制戒治）之規定，其修法理由謂：施用毒品者具
    「病患性犯人」之特質，並參諸世界各國之醫療經驗及醫學
    界之共識，咸認施用毒品成癮者，其心癮甚難戒除，如觀察
    勒戒或強制戒治執行完畢釋放後，3年後始再有施用第一級
    、第二級毒品之行為者，足見其有戒除毒癮之可能，宜再採
    以觀察、勒戒方式戒除其身癮及以強制戒治方式戒除其心癮
    之措施，為能放寬觀察、勒戒或強制戒治制度之適用時機，
    以協助施用者戒除毒癮，爰修正第3項。同條例第23條第2項
    亦配合修正為「觀察、勒戒或強制戒治執行完畢釋放後，3
    年內再犯第10條之罪者，檢察官或少年法院（地方法院少年
    法庭）應依法追訴或裁定交付審理。」可知本次修法對於施
    用毒品者施以觀察勒戒、強制戒治，或依法追訴（或裁定交
    付審理）之適用範圍，係確立初犯為具「病患性犯人」之特
    質應先經一完整之醫療處置，3年內再犯者應依法追訴（或
    裁定交付審理），3年後再犯則裁定觀察勒戒，殆無疑義。
    但對於3犯以上距最近1次觀察勒戒或強制戒治執行完畢釋放
    後，逾3年者，究應適用同條例第20條第3項或第23條第2項
    處理，本次修法未明確規定，惟基於罪刑法定之明確性原則
    、法文之文義解釋，參諸觀察勒戒等治療處置，乃結合醫師
    、觀護人、社工心理諮商等不同領域之專業人員參與之保安
    處分措施，目的除在戒除施用毒品者身癮、心癮之措施外，
    並企圖重新塑造生活紀律，改變其病態行為，與刑罰之執行
    並不相同，無法以刑罰補充或替代上開醫療處置之特性。從
    而，3犯以上如距最近1次觀察、勒戒或強制戒治執行完畢釋
    放後，已逾3年者，其間縱經判刑、執行，究與觀察勒戒或
    強制戒治已經完整之治療療程不同，無法補充或替代上開之
    醫療處置，均應再予觀察勒戒之機會，方為適法（最高法院
    109年度台上字第3098、3240號、第4105號判決意旨、109年
    度台上大字3826號裁定意旨可資參照）。
  ㈢經查：
　1.被告甲○○前因施用毒品案件，經本院以87年度上易字第4006
    號裁定送觀察、勒戒後，認有繼續施用毒品傾向，復經同法
    院以裁定令入戒治處所施以強制戒治，於88年5月26日停止
    戒治處分釋放出所，所餘戒治期間付保護管束，迄89年1 月
    24日保護管束期滿未經撤銷視為執行完畢，該次施用毒品犯
    行，並經本院以87年度上易字第4006號為免刑判決確定，有
    本院被告前案紀錄表在卷可憑。
　2.本件被告於上開時、地施用第二級毒品犯行，業據被告迭於
    警詢、偵查、原審及本院審理時均坦承不諱，且被告斯時為
    警採集之尿液檢體送驗結果呈安非他命、甲基安非他命之陽
    性反應，有卷附之尿夜採驗同意書、新北市政府警察局受採
    集尿液檢體人姓名及檢體編號對照表、台灣檢驗科技股份有
    限公司濫用藥物實驗室- 台北109年1月15日出具之濫用藥物
    檢驗報告（檢體編號：L0000000）在卷可憑（見毒偵卷第63
    、65、97、35頁）。是被告上開任意性自白與事證相符，可
    以採信，其確有施用第二級毒品犯行無訛。
　3.被告於108年12月29日再犯本案施用毒品犯行，屬三犯以上
    ，雖其於88年5月26日強制戒至完畢出所後，多次再犯施用
    毒品案件，惟與其最近1次因施用毒品而經觀察、勒戒執行
    或強制戒治完畢相距已逾3年，依前述規定及說明，本案即
    應再予觀察、勒戒或強制戒治。雖檢察官前依修正前毒品危
    害防制條例規定提起公訴，起訴程序固未違背當時之規定，
    原審亦予以論罪科刑，然依新修正之毒品危害防制條例規定
    ，本案已不得追訴，檢察官逕行起訴，其起訴程序即已違背
    規定，且無從補正，原應為公訴不受理判決，然檢察官認此
    施用部分與前開起訴經論罪科刑之持有第二級毒品(甲基安
    非他命)純質淨重20公克以上犯行間，有吸收犯之實質上一
    罪關係，爰不另為公訴不受理之諭知。
四、撤銷改判之理由：　　　
  ㈠原審以被告犯持有第二級毒品純質淨重20公克以上之罪事證
    明確，據以論罪科刑，固非無見。惟查：1.被告行為後，毒
    品危害防制條例第20條、第23條、第35之1條等規定業經修
    正，並於109年7月15日施行，原審未及適用新法，就被告被
    訴施用第二級毒品部分為不另為公訴不受理之諭知（詳如前
    述甲、貳、三項所述）(另被訴施用第一級毒品部分則應為
    公訴不受理，詳如後述乙項公訴不受理部分所述），而逕諭
    知被告有罪之實體判決，尚有未洽。2.被告係先向真實年籍
    、姓名均不詳之人購入扣案之大麻，並未施用，再向該綽號
    「十三」之成年男子一次購入扣案逾20公克之甲基安非他命
    及少量海洛因供己施用，其持有第二級毒品大麻與另行購入
    持有逾20公克之第二級毒品甲基安非他命，犯意各別，行為
    互殊，應為分論併罰之持有第二級毒品罪(大麻部分)、持有
    第二級毒品純質淨重20公克以上罪(甲基安非他命罪)之2 罪
    ，起訴書及原判決逕論以一持有逾20公克之第二級毒品罪，
    於法有誤。被告以其符合刑法第62條自首規定及原判決量刑
    太重為由提起上訴，固均無理由，惟原判決此部分既有前揭
    可議之處，仍屬無可維持，應由本院將原判決此部分予以撤
    銷改判。又原判決係適用法條不當經本院撤銷，依刑事訴訟
    法第370條第1項但書規定，不受不利益變更禁止原則之拘束
    ，併予說明。
　㈡爰審酌被告有多次毒品前科之素行(見本院被告前案紀錄表)
    ，案發時因毒品案件遭通緝中，無視國家對杜絕毒品犯罪之
    禁令及毒品對國人身心健康之危害，先後為持有第二級毒品
    犯行、持有第二級毒品純質淨重20公克以上犯行，均應予非
    難，惟犯後坦承犯行之態度，及其所持有之毒品種類、數量
    ，兼衡其於本院審理時自陳國中畢業、從事戒台工件、未婚
    、父母賴其扶養等智識及家庭生活狀況、犯罪動機、目的、
    手段等一切情狀，分別量處如主文第2項所示之刑，並就諭
    知有期徒刑3月部分併諭知易科罰金之折算標準。
　㈢沒收：
  1.扣案之第二級毒品甲基安非他命7包（驗餘淨重合計25.3331
     公克；純質淨重合計21.0784公克）、大麻3包（合計淨重6
    .87公克；驗餘淨重6.81公克），經送驗後分別檢出第二級
    毒品甲基安非他命、大麻成分，有法務部調查局濫用藥物實
    驗室109年3月21日調科壹字第10923003610號鑑定書、臺北
    榮民總醫院109年3月3日北榮毒鑑字第C0000000號毒品成分
    鑑定書㈠㈡㈢各1份、臺北榮民總醫院109年3月3日北榮毒鑑字
    第C0000000-Q號毒品純度鑑定書㈠㈡㈢各1份在卷可考，均應依
    毒品危害防制條例第18條第1項前段之規定，宣告沒收銷燬
    ；而直接用以盛裝上揭甲基安非他命毒品之包裝袋7 只、大
    麻毒品之包裝袋3只，以現今所採行之鑑驗方式仍會殘留微
    量毒品而無法將之完全析離，亦應依毒品危害防制條例第18
    條第1項前段規定併同宣告沒收銷燬；至鑑定用罄之部分，
    業已滅失，不另宣告沒收銷燬。
  2.扣案分裝袋3包、電子磅秤2台，係被告所有供本案施用之分
    裝工具(被告並未施用大麻，故未持之分裝大麻，不在持有
    第二級毒品大麻項下宣告沒收)，此據被告供述在卷，爰均
    依刑法第38條第2項前段規定諭知沒收。其餘扣案物品與本
    案無關，故不予宣告沒收。
乙、公訴不受理部分（即被訴施用第一級毒品部分）：
一、公訴意旨另以：被告甲○○明知海洛因係毒品危害防制條例所
    規定之第一級毒品，依法不得持有及施用，竟基於持有及施
    用第一級毒品海洛因之犯意，於108年12月16日下午16時許
    ，在前開綽號「十三」之友人位於鶯歌住處，以1萬元代價
    ，向該綽號「十三」之成年男子購得海洛因1錢，並於同月2
    9日18時許，在新北市○○區○○路0段00巷00○0號友人住處，以
    捲煙方式施用第一級毒品海洛因1次，嗣經警於翌（30）日1
    6時20分許，持臺灣新北地方法院核發之搜索票，在上址執
    行搜索，並在甲○○使用之房間內扣得第一級毒品海洛因6包
    （合計淨重5.2704公克；驗餘淨重5.2282公克），復對其採
    集尿液檢體送驗，檢驗結果呈可待因、嗎啡陽性反應，因而
    查悉上情。
二、引用前述甲、貳、三、㈡項所述。
三、經查：
　㈠被告甲○○前因施用毒品案件，經本院以87年度上易字第4006
    號裁定送觀察、勒戒後，認有繼續施用毒品傾向，復經同法
    院以裁定令入戒治處所施以強制戒治，於88年5月26日停止
    戒治處分釋放出所，所餘戒治期間付保護管束，迄89年1 月
    24日保護管束期滿未經撤銷視為執行完畢，該次施用毒品犯
    行，並經本院以87年度上易字第4006號為免刑判決確定，有
    本院被告前案紀錄表在卷可憑。
　㈡本件被告於上開時、地施用第一級毒品犯行，業據被告迭於
    警詢、偵查、原審及本院審理時均坦承不諱，且被告斯時為
    警採集之尿液檢體送驗結果呈安非他命、甲基安非他命之陽
    性反應，有卷附之尿夜採驗同意書、新北市政府警察局受採
    集尿液檢體人姓名及檢體編號對照表、台灣檢驗科技股份有
    限公司濫用藥物實驗室- 台北109年1月15日出具之濫用藥物
    檢驗報告（檢體編號：L0000000）在卷可憑（見毒偵卷第63
    、65、97、35頁）。是被告上開任意性自白與事證相符，可
    以採信，其確有施用第一級毒品犯行無訛。
　㈢被告於108年12月29日再犯本案施用毒品犯行，屬三犯以上，
    雖其於88年5月26日強制戒治完畢出所後，多次再犯施用毒
    品案件，惟與其最近1次因施用毒品而經觀察、勒戒執行或
    強制戒治完畢相距已逾3年，依前述規定及說明，本案即應
    再予觀察、勒戒或強制戒治。雖檢察官前依修正前毒品危害
    防制條例規定提起公訴，起訴程序固未違背當時之規定，原
    審亦予以論罪科刑，然依新修正之毒品危害防制條例規定，
    本案已不得追訴，檢察官逕行起訴，其起訴程序即已違背規
    定，應諭知不受理判決，原審予以論罪科刑，即有違誤。被
    告上訴意旨雖主張有自首規定之適用，且原判決量刑太重等
    語，並未指摘及此，惟原判決既有上開可議之處，即屬無可
    維持，應由本院將原判決此部分予以撤銷，諭知被告被訴施
    用第一級毒品部分公訴不受理之判決。
  ㈣至扣案之第一級毒品海洛因6包（合計淨重5.2704公克；驗餘
    淨重5.2282公克）、分裝袋3包等物，是否符合刑法第40條
    規定，得單獨聲請宣告沒收，應由檢察官依職權為適法處理
    ，附此敘明。
據上論斷，應依刑事訴訟法第369條第1項前段、第364條、第303
 條第1款、第299條第1項前段，毒品危害防制條例第11條第2項
、第4項、第18條第1項前段，刑法第11條、第47條第1項、第41
條第1項前段、第38條第2項，判決如主文。
本案經檢察官陳香君偵查起訴，由檢察官張秋雲到庭執行職務。
中　　華　　民　　國　　110 　年　　1 　　月　　27　　日
　　　　　　　　　刑事第十七庭  審判長法　官  鄭水銓
　　　　　　　　　　　　　　　　　    法　官  李世華
　　　　　　　 　 　　　　　　　　　　法　官  黃雅芬
以上正本證明與原本無異。
施用第二級毒品罪、持有第二級毒品罪部分不得上訴，其餘部分
如不服本判決，應於收受送達後20日內向本院提出上訴書狀，其
未敘述上訴之理由者並得於提起上訴後20日內向本院補提理由書
（均須按他造當事人之人數附繕本）「切勿逕送上級法院」。
                                      書記官  鄭雅云
中　　華　　民　　國　　110 　年　　1 　　月　　27　　日
附錄：本案論罪科刑法條全文　　　　　　　　　　　　　　　
毒品危害防制條例第11條：
持有第一級毒品者，處3 年以下有期徒刑、拘役或新臺幣5 萬元
以下罰金。
持有第二級毒品者，處2 年以下有期徒刑、拘役或新臺幣3 萬元
以下罰金。
持有第一級毒品純質淨重10公克以上者，處1 年以上7 年以下有
期徒刑，得併科新臺幣1 百萬元以下罰金。
持有第二級毒品純質淨重20公克以上者，處6 月以上5 年以下有
期徒刑，得併科新臺幣70萬元以下罰金。
持有第三級毒品純質淨重20公克以上者，處3 年以下有期徒刑，
得併科新臺幣30萬元以下罰金。
持有第四級毒品純質淨重20公克以上者，處1 年以下有期徒刑，
得併科新臺幣10萬元以下罰金。
持有專供製造或施用第一級、第二級毒品之器具者，處1 年以下
有期徒刑、拘役或新臺幣1 萬元以下罰金。
役或新臺幣1 萬元以下罰金。